臺灣高等法院臺中分院民事判決　八十九年度訴易字第六七號
　　　原　　　告　甲○○
　　　被　　　告　丙○○
　　　被　　　告　乙○○
右當事人間因被告偽造文書等案件，原告提起附帶民事訴訟，請求損害賠償事件，經
本院刑事庭裁定移送民事庭（八十九年附民字第二六○號），本院判決如左：
      主　　　文
被告應連帶給付原告新台幣拾萬元，及自民國八十九年六月廿五日起至清償日止，
按年息百分之五計算之利息。
訴訟費用由被告連帶負擔。
      事實及理由
一、(甲)原告聲明：求為判決：
      (一)被告應連帶給付原告新台幣（以下同）三十萬元，及自民國八十九年六月廿
        五日起至清償日止，按年息百分之五計算之利息。
      (二)訴訟費用由被告負擔。
    (乙)被告聲明：求為判決：駁回原告之訴。
二、原告起訴主張：被告乙○○與丙○○共同意圖為自己不法之所有，經由訴外人雷
    金和及謬健龍之介紹，於八十七年四月十七日，到原告位於台中縣大甲鎮○○里
    ○○○路六十五之六號住處，表示可將農地變更為建地，致原告因此陷於錯誤，
    以為其所有座落大甲鎮○○段第三四七、五八六─一、五八六─三、五八六─五
    、五八六─六、五八六─七地號等六筆農地（以下稱系爭農地），可藉由乙○○
    、丙○○變更為建地，遂分別於八十七年四月三十日及八十七年十月九日在上址
    交付五萬元支票予雷金和及謬健龍，將二十五萬元現金交予乙○○與丙○○做為
    變更土地之費用，豈知乙○○等人僅將系爭農地為准作農舍之建築使用的申請，
    且其後依大甲鎮公所函知王澗澄依規定無法再提出新建申請，惟此後向乙○○等
　　人詢問處理狀況時，均推說仍在處理中且避不見面，迄今前開土地地目仍未變更
　　且上開三十萬元亦未返還，原告至此始知受騙，被告共同侵害原告之權利，為此
　　本於侵權行為之法律關係，求為命被告連帶給付三十萬元及其法定遲延利息之判
　　決。
三、被告丙○○以：伊為代書，沒有辦過農地變更之事，乙○○拿出行政院頒布之農
    地釋出方案，伊過目後認有可行性。嗣經丁○○介紹認識原告，原告表示要辦理
　　，原來墓地可以變成建地，所以委託伊辦，借據是乙○○所書寫，錢亦由胡某拿
　　走，伊亦是被害人，伊未沒有替原告聲請變更農地，是乙○○做的，伊沒有拿錢
　　，且原告在八十七年四月十七日即知本件侵權行為，至八十九年六月廿日才提起
　　本件訴訟，已罹於時效等語置辯。被告乙○○則以本件是訴外人丁○○出面介紹
　　，錢不是伊拿的，係伊配偶趙文敏取走，為趙文敏在刑事案件中所承認，原告當
　　時有保證土地沒有問題，惟系爭土地先前即作為他人建築農舍之法定空地比，才
　　無法變更，原告早知其事，伊並未詐欺；且原告之請求權已罹於時效等語資為抗
　　辯。
四、原告主張：被告乙○○與丙○○承共同意圖為自己不法之所有，經由雷金和及謬
    健龍之介紹，於八十七年四月十七日，到王澗澄位於台中縣大甲鎮○○里○○○
    路六十五之六號住處，對之表示可將農地變更為建地，致王澗澄因此陷於錯誤，
    以為其所有系爭農地可藉由被告乙○○、丙○○變更為建地，遂分別於八十七年
    四月三十日及八十七年十月九日在上址交付五萬元支票予雷金和及謬健龍，將二
    十五萬元現金交予乙○○與丙○○做為變更土地之費用，豈知乙○○等人僅將系
    爭農地為准作農舍之建築使用的申請，且其後依大甲鎮公所函知原告依規定無法
    再提出新建申請，惟此後向被告乙○○等人詢問處理狀況時，均拖說仍在處理中
    且避不見面，迄今前開土地地目仍未變更且上開三十萬元亦未返還，原告至此始
    知受騙之事實，業據原告提出台中縣大甲鎮公所八十七年十一月三日八七甲鎮建
    字第一九一八七號函及同意書影本各一件為證，並為被告所不爭執真正；查訴外
    人丁○○帶被告乙○○與丙○○前來原告處時，係約定系爭農地將變更為建地，
    費用共六十七萬二千元，為證人丁○○於本院刑事庭審理時供認在卷（見本院八
    十八年度上訴字第二六三五號卷(二)八十九年六月九日訊問筆錄，影本附於台灣台
    中地方法院檢察署八十九年度偵字第九八二四號卷），而被告乙○○於八十八年
    八月三十一日台灣台中地方法院刑事庭審理時亦供稱：「確實有拿這些錢，他的
    錢拿去與其他的詐欺案和解，我們送件時才知道甲○○的土地原來就有問題」等
    語（台灣台中地方法院八十八年易字第五八四號卷七四頁，影本附於台灣台中地
    方法院檢察署八十九年度偵字第九八二四號卷），繼於台灣台中地方法院卷附刑
　　事檢舉暨補述自白狀（地院刑事卷第八十、八十一頁）稱：甲○○之卅萬，由丙
　　○○取廿五萬，趙文敏取五萬元等語。惟證人趙文敏於本院刑事庭調查時證稱：
    「（你有拿走甲○○交付之卅萬？）沒有，乙○○曾給我一張五萬元的票，但這
    是要付給別人的，因他的帳戶被凍住，所以我以中國商銀北台中分行的帳戶提示
    ，再用票給別人」等語（見本院八十八年度上訴字第二六三五號卷八十九年三月
    三日訊問筆錄，影本附於台灣台中地方法院檢察署八十九年度偵字第九八二四號
    卷），證人丁○○並在檢察官偵查中稱：「我有轉交一張五萬元的票給乙○○。
    」（見台灣台中地方法院檢察署八十九年度偵字第九八二四號卷九頁），則就以
    上互為印證，被告丙○○及乙○○顯以將系爭農地將變更為建地為詞，向原告索
    款六十七萬二千元，先收取其中三十萬元，該三十萬元由丙○○取廿五萬元，另
　　外五萬元因被告乙○○之帳戶被凍結，所以經由趙文敏在中國商銀北台中分行的
　　帳戶提示，兌領後再將款項以票據方式支付他人；惟被告事後卻以將系爭農地申
　　請作農舍之建築使用，有八十七年九月二十四日台中縣政府工務局函覆乙○○有
　　關王澗澄所有座落大甲鎮○○段第三四七、五八六─一、五八六─三、五八六─
　　五、五八六─六、五八六─七地號等六筆農地准作農舍之建築使用一案，及大甲
　　鎮公所函知王澗澄所有前揭土地，依規定無法再提出新建申請之公文二紙附卷為
　　憑，與當初對原告所言將系爭農地將變更為建地明顯歧異，被告有詐欺之意思甚
　　明；而原告更否認知悉系爭農地先前即作為他人建築農舍之法定空地比之情事，
　　衡情原告早知其事，其豈會花費鉅款委託被告辦理地目變更為建地？被告所辯不
　　足採信，原告主張被告二人侵權行為，尚堪憑採。至於被告抗辯本件刑事判決尚
　　未確定，現上訴最高法院審理中，請求待刑事判決確定後再行判決云云，惟刑事
　　判決縱尚未確定，惟不影響本院就上開事證之認定，併予指明。
五、至於被告抗辯原告在八十七年四月十七日即知本件侵權行為，至八十九年六月廿
    日才提起本件訴訟，已罹於時效云云。惟為原告所否認，被告自應就原告在八十
    七年四月十七日即知本件侵權行為負舉證責任，被告固稱原告在準備程序期日即
    供稱在八十七年四月份就知悉被告在欺騙云云，惟經本院受命法官當庭播放錄音
    帶結果，並無被告所指原告在八十七年四月份就知悉被告在欺騙之言詞（見本院
　　卷六四頁），參以原告係於八十七年四月十七日遭被告詐欺而委託辦理，至於八
　　十八年六月廿四日經由報紙刊登警方破獲被告詐欺案件，才至警方報案（見台灣
　　台中地方法院八十八年易字第五八四號四三頁警訊筆錄），原告不可能當日委託
　　即知遭詐欺，被告所辯委無可採。
六、按因故意或過失，不法侵害他人之權利者，負損害賠償責任。又數人共同不法侵
    害他人之權利者，連帶負損害賠償責任。不能知其中孰為加害人者亦同。造意人
    及幫助人，視為共同行為人；民法第一百八十四條第一項前段、民法第一百八十
    五條分別定有明文。被告丙○○及乙○○向原告詐稱得將系爭農地將變更為建地
    為詞，向原告騙得三十萬元，自屬侵權行為，依法即應連帶負侵權行為損害賠償
    責任；從而，原告本於侵權行為之法律關係，訴請被告應連帶給付拾萬元，及
    自民國八十九年六月廿五日起至清償日止，按年息百分之五計算之利息，為有理
    由，應予准許，爰判決如主文所示。
七、本件事證已臻明確，兩造其餘之攻擊防禦方法，與判決基礎之事實及結果並無影
    響，爰不予審酌，併此敘明。
據上論結，本件原告之訴為有理由，依民事訴訟法第八十五條第二項判決如主文。
中　　　華　　　民　　　國　　九十一　　年　　　五　　　月　　　七　　　日
~B1民事第一庭審判長法　官　林陳松
~B2　　　　　　　　法　官　李寶堂
~B3　　　　　　　　法　官　鄭金龍
右為正本係照原本作成。
兩造均不得上訴。
~B　　　　　　　　書記官　林明冬
中　　　華　　　民　　　國　　九十一　　年　　　五　　　月　　　八　　　日
                                                                        Ｙ
